【裁判字號】    97,台上,5484
【裁判日期】    971030
【裁判案由】    殺人
【裁判全文】
最高法院刑事判決            九十七年度台上字第五四八四號
上  訴  人  台灣高等法院台中分院檢察署檢察官
被      告  甲○○
上列上訴人因被告殺人案件，不服台灣高等法院台中分院中華民
國九十四年十一月三十日第二審判決（九十四年度少上訴字第九
二號，起訴案號：台灣台中地方法院檢察署九十四年度少偵字第
二、三、十號），提起上訴，本院判決如下：
    主  文
原判決撤銷，發回台灣高等法院台中分院。
    理  由
本件原判決認定被告甲○○有其事實欄所載之犯行，因而撤銷第
一審科刑之判決，變更檢察官起訴法條，改判論被告以共同傷害
人之身體罪，處有期徒刑一年六月，並宣告相關之從刑；固非無
見。
惟查：（一）、審理事實之法院，對於案內與待證事實有重要關
係，而屬依法應予調查之證據，茍未依法調查或雖已調查而未調
查明白，即與證據未經調查無異，如率行判決，其判決當然為違
背法令。又證據之證明力，固屬於法院判斷之自由，但不得違背
經驗法則及論理法則，如其判斷仍存有疑竇，則在應予調查之證
據究明釐清前，尚難遽採為被告有利或不利之認定。第一審檢察
官就被告與乙○○、丙○○等毆打被害人丁○○之犯行，係以刑
法第二百七十一條第一項之殺人罪提起公訴，原審審理結果，變
更起訴法條論被告以刑法第二百七十七條第一項之傷害罪。然卷
查被告於第一審法院少年法庭調查中供稱：「是丙○○喊給他死
（台語），在乙○○跟他（指丁○○）搶刀子時，丙○○那時候
拿安全帽邊打邊說，伊到時他們剛好在搶刀子，乙○○的手在滴
血，伊就過去打被害人；（問：丙○○拿安全帽邊打邊說給他死
，為何你還要過去幫忙打被害人？）當時乙○○拿著刀柄，被害
人拿著刀刃，他們在那裡拉扯，伊即過去打被害人一下，丙○○
拿安全帽過來打被害人，伊就到旁邊看，丙○○就邊打邊說給他
死等語。」（見一審少調八三六號卷第九七、九八頁）。又同案
共犯庚○○於第一審少年法庭調查時供稱：「（問：案發當天你
是不是有參與毆打被害人？）是在他們互相圍毆時被害人有打到
我，當時我站在旁邊，我就用右腳踹被害人右側臀部一腳，我怕
被他打到就跑到旁邊，然後看到乙○○拿出刀子揮向死者，死者
就要跟乙○○搶刀子，兩個人握著刀在糾纏，在糾纏過程中乙○
○被刀子劃到左手前臂近手腕處，後來死者沒有搶到刀子，因為
乙○○被劃到時甲○○、己○○就把死者推開，死者沒有倒在地
上只是退後二、三步，丙○○接著就拿安全帽打他上半身，但是
有沒有打到頭部我不確定，當時甲○○、己○○也在打死者，己
○○有拿手電筒，甲○○有沒有拿東西我不清楚，打了一陣子之
後，有人喊說殺他，然後乙○○就拿刀直直的往肚子刺，我有看
到刺的這一幕」、「被害人是空手被我們打」等語（見一審少調
八三七號卷第二至四頁）。而證人即同案共犯己○○述稱：「我
目睹乙○○持刀向死者丁○○背後砍一刀，然後丁○○把刀子搶
過去，而在搶刀子過程中死者丁○○右手中指被割傷，乙○○左
手也被割傷後，我用手電筒打丁○○背部及推開後，乙○○把刀
再奪回持刀刺向丁○○肚子一刀，後丁○○肚子有流血濕濕的，
丙○○手持安全帽亂打丁○○……，甲○○有用磚塊打死者頭部
」（見相卷第十頁）；證人即同案共犯戊○○於警詢供稱：「我
目睹乙○○持刀直刺向丁○○肚子一刀，丁○○衣服有流血濕濕
的，甲○○持磚塊猛烈攻擊丁○○頭部約三至四次，己○○持手
電筒攻擊丁○○頭部很多次，庚○○有拿東西攻擊丁○○，……
，我弟弟丙○○持自己安全帽攻擊丁○○背胸部很多次，……，
我們六人看到死者丁○○倒臥巷子道路中間，然後……立即……
離開現場」等詞（見相卷第十六頁背面）。均稱被告與乙○○、
丙○○等人，係分持磚塊、尖刀、安全帽擊刺或以腳踹之方式，
共同毆擊空手之丁○○，致丁○○倒地不起，方離開現場甚明。
彼等前開陳述如果無訛，參以乙○○供述：當日伊攜刀與其餘共
犯前往參與談判，途中加油時，有將尖刀拿出放在機車踏板，其
他人應有看到（見少調八三七號卷第十五頁）等情以觀，被告究
係出於傷害或殺人之犯意而參與本件犯行？尚非全無研求之餘地
。此攸關被告成立罪名之認定，原審未予究明釐清，遽採信被告
之辯解，而為其有利之認定，尚嫌調查未盡，並有理由欠備之違
背法令。（二）、扣案之尖刀一把、手電筒、磚塊，經第一審少
年法庭法官勘驗結果，刀柄約十三公分、刀鋒約三十三公分、刀
最寬處約四點七公分；鐵製手電筒長約四十一公分：磚塊寬九點
五公分、長十二點五公分、高五點五公分，有訊問筆錄在卷可稽
（見少調八三五號卷第三五頁），由多人分持以之刺擊人體，極
易傷及人身要害發生死亡之結果，為一般人在客觀上所能預見。
是縱被告主觀上無法預見丁○○死亡之結果，然對丁○○隻身空
拳遭受被告與乙○○、丙○○等六人，分持磚塊、尖刀、安全帽
擊刺或以腳踹之方式，共同毆擊，可能致生死亡之結果，能否謂
在客觀上非其所能預見？尚非無疑。原判決未詳加勾稽論明，遽
謂被告應僅成立傷害罪，而為被告有利之認定，難謂無調查職責
未盡之可議。檢察官上訴意旨指摘原判決不當，非無理由，應認
有撤銷原判決發回更審之原因。
據上論結，應依刑事訴訟法第三百九十七條、第四百零一條，判
決如主文。
中    華    民    國  九十七  年    十    月   三十   日
                      最高法院刑事第九庭
                          審判長法官  洪  文  章
                                法官  王  居  財
                                法官  郭  毓  洲
                                法官  黃  梅  月
                                法官  邱  同  印
      本件正本證明與原本無異
                                      書  記  官
中    華    民    國  九十七  年   十一   月    四    日
                                                      Ｅ


司法院資訊處製作；財團法人民間司法改革基金會備份。
